臺灣高等法院民事判決
110年度保險上字第13號
上  訴  人  陳麗莉
被 上訴 人  南山產物保險股份有限公司

法定代理人  蔡漢凌
訴訟代理人  黃維倫律師
上列當事人間請求給付保險金事件，上訴人對於中華民國110年3
月4日臺灣新北地方法院109年度保險字第16號第一審判決，提起
一部上訴，本院於110年9月14日言詞辯論終結，判決如下：
    主  文
上訴駁回。
第二審訴訟費用由上訴人負擔。
    事實及理由
一、上訴人主張：訴外人吳若玄於民國106年6月7日上午10時48
    分許，駕駛車號00-0000號自用小客車（下稱系爭車輛）沿
    臺北市文山區景中街由東往西方向行駛，行經景中街與景美
    街交岔路口時，適伊正由北往南穿越景中街，遭系爭車輛撞
    擊，受有頭部外傷、顏面挫傷併左上第三齒斷裂、左上肢體
    挫傷、左下肢體挫傷併腓骨骨折等傷害（下稱系爭車禍），
    經本院以109年度上易字第363號（下稱另案）判決吳若玄應
    給付伊新臺幣（下同）65萬0,067元，扣除被上訴人依強制
    汽車責任保險理賠5萬6,667元後，尚得請求59萬3,400元，
    及自107年7月25日起算之法定遲延利息確定。然被上訴人身
    為系爭車輛之保險人，自系爭車禍迄今，以故意不回應、不
    收取原允諾收取之醫療費用單據等方式拖延理賠，且於另案
    誣賴伊未走在行人穿越道上，及挪用輪椅給伊母親使用，侵
    害伊及亡母之名譽權，且系爭車禍衍生多年訴訟，影響伊身
    心健康等情。爰依民法第184條第1項、第195條第1項規定，
    求為命被上訴人於媒體三大報公開澄清道歉之判決（原審就
    此部分為上訴人敗訴之判決，其提起上訴；其餘未繫屬本院
    部分，不予贅述）。上訴聲明：㈠原判決關於駁回上訴人下
    列第㈡項之訴部分廢棄；㈡被上訴人應於聯合報、中國時報、
    自由時報公開澄清道歉如附件所示（上訴人於辯論終結後具
    狀更正道歉啟事之內容，本院無從審酌，併予敘明）。
二、被上訴人則以：上訴人於系爭車禍發生後並未備妥資料向伊
    申請理賠，或向法院逕行起訴，復未能舉證有何申請或起訴
    之障礙，伊處理系爭車禍之理賠過程，並未侵害其權利。伊
    於系爭車禍後依照相關規定向上訴人說明應交齊相關文件，
    並於109年11月再次去函提醒上訴人，如欲申請強制汽車責
    任保險理賠，應依行政院金融監督管理委員會規定下載表格
    後提出申請，並非沒有回應。伊已全數理賠強制險及任意險
    之保險金予上訴人，並未拖延不受理，且與上訴人或其母之
    人格權、名譽權無關。又上訴人有無行走在行人穿越道，及
    輪椅單據與系爭車禍之關聯性、必要性，均屬伊維護訴訟上
    權益依法答辯之正當訴訟行為，並未故意或過失不法侵害上
    訴人或其母之人格權、名譽權等語，資為抗辯。
三、系爭車輛車主即訴外人許碧華向被上訴人投保「南山產物自
    用汽車交通意外事故綜合保險」及強制汽車責任保險，保險
    期間為105年11月11日中午12時起至106年11月11日中午12時
    止，吳若玄為附加被保險人；吳若玄於106年6月7日駕駛系
    爭車輛與上訴人發生系爭車禍，致上訴人受傷，經另案判決
    吳若玄應賠償上訴人59萬3,400元本息確定；被上訴人已給
    付強制險保險金5萬6,667元、任意險保險金67萬2,315元予
    上訴人（依另案確定判決結果，包含計算至110年5月31日為
    止之法定遲延利息）等事實，為兩造所不爭執（本院卷一第
    368至369頁），堪信屬實。上訴人請求被上訴人登報公開澄
    清道歉，為被上訴人以前詞所拒。茲析述如下：
  ㈠因故意或過失，不法侵害他人之權利者，負損害賠償責任。
    故意以背於善良風俗之方法，加損害於他人者亦同；不法侵
    害他人之名譽，被害人得請求回復名譽之適當處分，此觀民
    法第184條第1項、第195條第1項規定固甚明。惟侵權行為之
    成立，須行為人具備歸責性、違法性，並不法行為與損害間
    有相當因果關係，始能成立，且主張侵權行為損害賠償請求
    權之人，對於侵權行為之成立要件，應負證明責任。如未有
    名譽受侵害之侵權行為，自不得請求回復名譽之適當處分。
    又稱名譽者，係指人之品德、名聲、信譽或其他人格的價值
    ，受到來自社會客觀的評價之謂，是名譽有無受到侵害，應
    以社會上對其之評價是否有受到貶損為斷。
  ㈡上訴人雖主張：被上訴人以故意不回應、不收取醫療費用單
    據等方式拖延理賠，且於另案誣賴伊未走在行人穿越道上，
    及挪用輪椅給伊母親使用，侵害伊與亡母之名譽權，且系爭
    車禍所生多年訴訟，影響伊身心健康云云。然查：
　⒈被上訴人並未拖延給付保險金，亦未侵害上訴人或其母之名
    譽權：
　　⑴稽之證人即理賠專員賴俊翰結證稱：被上訴人指派伊負責
      處理系爭車禍之理賠事宜，依照留存之紀錄，伊於系爭車
      禍翌日即106年6月8日撥電話、傳簡訊予上訴人，亦請同
      事協助向警方調取車禍資料；同年月12日聯繫到上訴人之
      女兒梁小姐，其表示要等警方初判表；同年月27日聯繫到
      上訴人，其表示在休養，由女兒處理，要等警方初判表；
      伊曾於同年7月19日將強制險申請文件寄給上訴人；同年8
      至10月在區公所談調解，未達成共識；上訴人於調解時有
      攜帶單據，但僅提供調解委員參考，並未表示要申請強制
      險理賠等語（見本院卷三第150至152頁）；參以被上訴人
      曾於106至109年間，多次發函通知上訴人可先行處理強制
      險理賠事宜，並於函中記載曾兩度寄發強制險理賠申請表
      予上訴人（見本院卷二第35至74頁）；上訴人亦自承其係
      於110年3月9日第1次向被上訴人申請強制險理賠（見本院
      卷三第149頁）；且依另案二審判決所載，被上訴人於110
      年3月26日即已給付強制險保險金5萬6,667元予上訴人（
      見本院卷二第23頁）等情以觀，足見被上訴人並未以故意
      不回應或不收取單據等方式拖延理賠強制險之保險金。
　　⑵觀之「南山產物自用汽車交通意外事故綜合保險」保險契
      約第5條「直接請求權」第1項第1款約定：「被保險人依
      法應負賠償責任確定時，損害賠償請求權人得在保險金額
      範圍內依其應得之比例，直接向本公司請求給付賠償金額
      ，其金額之認定，依下列約定：一、被保險人依法應負之
      損害賠償金額，經法院判決確定者」等詞（見臺灣臺北地
      方法院109年度保險字第73號民事卷〈下稱北院卷〉第183頁
      ），可知被上訴人如對賠償金額有疑義，非不得等待法院
      確定判決認定後據以理賠。而上訴人就系爭車禍已對吳若
      玄、被上訴人提起另案侵權行為損害賠償訴訟，並經本院
      於110年5月11日以109年度上易字第363號判決吳若玄應賠
      償上訴人59萬3,400元本息確定（見本院卷二第20頁）。
      故被上訴人於110年5月27日通知上訴人將匯款給付保險金
      （見本院卷一第259頁），亦未拖延理賠任意險之保險金
      。
　　⑶準此，被上訴人並未以故意不回應、不收取醫療費用單據
      等方式，拖延理賠強制險或任意險之保險金。縱認被上訴
      人未即時理賠，或上訴人對於被上訴人理賠之效率或金額
      有所不滿，然客觀上並未使上訴人之社會評價受到貶損，
      亦難認上訴人或其母有何名譽權受侵害可言。
　⒉被上訴人另案所辯不構成侵害上訴人或其母名譽權之侵權行
    為：
　　⑴民法上名譽權之侵害雖與刑法之誹謗罪不盡相同，惟刑法
      第310條第3項「真實不罰」、第311條「合理評論」之規
      定，乃係為調和個人名譽與言論自由發生衝突而設，個人
      名譽與言論自由發生衝突之情形，於民事上亦然，是有關
      上述不罰之規定，於民事事件即非不得採為審酌之標準。
      故參酌刑法第311條第1款規定，以善意發表言論，而有因
      自衛、自辯或保護合法之利益情形者不罰。倘行為人係以
      善意發表言論，而屬自衛、自辯或保護合法利益之情形，
      自難謂係不法侵害他人之名譽權。另訴訟權為憲法所保障
      之權利，而訴訟之本質原含訟爭對立性，藉由雙方攻擊、
      防禦之往來過程，以發現訴訟上之真實，倘過於箝制訴訟
      中之言論，難期訴訟權之完整行使。故除訴訟案件當事人
      於訴訟程序中，故意就與本案爭訟無關之事實，虛構陳述
      詆毀他人，侵害他人之名譽，而為法所不許外，若當事人
      就訴訟事件之爭點，為說明其請求及抗辯之事實為正當，
      而為攻擊防禦之陳述，非就與爭點毫無關聯之情事任意指
      摘，應認未逾行使正當訴訟攻防之合理範圍。縱使因此影
      響他人之名譽，亦屬當事人在訴訟程序中合法權利之行使
      ，尚非不法侵害他人之名譽權。
　　⑵查被上訴人為另案訴訟之被告（見北院卷第149頁、本院卷
      二第7頁），就上訴人於系爭車禍發生時有無行走在行人
      穿越道上，涉及上訴人是否與有過失及吳若玄、上訴人之
      過失責任比例；就上訴人於系爭車禍後所購輪椅如何使用
      ，亦涉及其支出輪椅費用之損害與系爭車禍間有無相當因
      果關係。如認被上訴人應與吳若玄負連帶賠償責任，上開
      事項勢將影響被上訴人之賠償金額多寡，均屬另案訴訟之
      主要爭點範圍。又被上訴人係依監視錄影勘驗結果，認為
      吳若玄駕駛系爭車輛係於超越行人穿越道後才撞擊上訴人
      ，而抗辯上訴人未行走在行人穿越道上與有過失（見原審
      卷第33頁）；且被上訴人係依上訴人所述家中尚有其他長
      輩為依據，而抗辯其所購輪椅與系爭車禍間並無相當因果
      關係（見原審卷第27、37頁）。可見被上訴人另案所辯均
      非以系爭車禍以外之無關事項或惡意虛構事實詆毀上訴人
      ，亦未逸脫另案訴訟主要爭點之範圍，揆諸前揭說明，縱
      認被上訴人所辯令上訴人感到不悅或未為另案法院所採信
      ，仍未逾行使正當訴訟攻防之合理範圍，可認屬被上訴人
      合法行使訴訟權之行為，不具違法性，更不能認為被上訴
      人有侵害上訴人名譽之故意或過失，自不構成侵害上訴人
      或其母名譽權之侵權行為。
　⒊上訴人另主張：系爭車禍衍生多年訴訟，侵害其身心健康云
    云，未舉證以實其說，難認可信。況上訴人依民法第195條
    第1項後段規定，請求被上訴人登報道歉，係以名譽被侵害
    為要件。故縱認上訴人因系爭車禍衍生多年訴訟致身心健康
    受損，亦非名譽被侵害之情形，自不得依該規定請求被上訴
    人登報道歉。
  ㈢準此，上訴人之上開主張，不構成上訴人或其母名譽權侵害
    之侵權行為，核無回復名譽之必要，自不得請求被上訴人登
    報道歉。
四、綜上所述，上訴人依民法第184條第1項、第195條第1項規定
    ，請求被上訴人於聯合報、中國時報、自由時報公開澄清道
    歉如附件所示，洵非正當，不應准許。原審就此部分為上訴
    人敗訴之判決，核無不合。上訴意旨指摘原判決此部分不當
    ，求予廢棄改判，非有理由，應駁回其上訴。
五、本件事證已臻明確，兩造所為其餘攻擊、防禦及舉證，經本
    院審酌後，認與判決結論均無影響，爰不一一論列，附此敘
    明。
六、據上論結，本件上訴為無理由，依民事訴訟法第449條第1項
    、第78條，判決如主文。
中　　華　　民　　國　 110  　年　　10 　 月　　12　　日
                  民事第十八庭  
                        審判長法  官  黃明發
                              法  官  周美雲
　　　　　　　　　　　　　　  法  官  賴彥魁
正本係照原本作成。
如不服本判決，應於收受送達後20日內向本院提出上訴書狀，其
未表明上訴理由者，應於提出上訴後20日內向本院補提理由書狀
（均須按他造當事人之人數附繕本）上訴時應提出委任律師或具
有律師資格之人之委任狀；委任有律師資格者，另應附具律師資
格證書及釋明委任人與受任人有民事訴訟法第466條之1第1項但
書或第2項所定關係之釋明文書影本。如委任律師提起上訴者，
應一併繳納上訴審裁判費。
中　　華　　民　　國　 110  　年　　10 　 月　　12　　日
                              書記官  高瑞君  
附件：上訴人請求被上訴人刊登之聲明（見本院卷三第267頁）
道歉啟事 本公司106/6/7接到吳若玄小姐（登錄本公司的產險業務員）肇事告知，並於106/7/14處理出賠事故調查。 106/10/27理賠賴俊翰對初次受傷者詢問強制險，並無口語解釋。於吳若玄小姐請求調解之三次會議（106/8/11，106/10/27，107/1/8）南山不收醫療單據核銷。因事故圖瑕疵（未標示行人落地位置）台北交判所交通鑑定意見書錯誤，致吳陳交通事件訴訟滯延至110年5月。 110年3月6日陳麗莉直接以收據請領強制險，並上訴台灣高等法院。本公司延滯給付時間，已於110/5/28加匯利息56667及公司保險理賠金672315（上易363判決金額扣除強制險餘額）共同出賠完畢。 據保險局110/8/30公函，本公司原核定56053未以實際支出交通費用憑証辦理，而有海量支出瑕疵。致陳麗莉異議契約不合意。 特以歉意聲明。 108年推行強制險金質獎 南山產物保險公司謹上